【裁判字號】    95,判,1900
【裁判日期】    951123
【裁判案由】    石油管理法
【裁判全文】
最  高  行  政  法  院  判  決
                                     95年度判字第01900號
上  訴  人  宏廣儀工業股份有限公司
代  表  人  甲○○
被 上訴 人  經濟部
代  表  人  乙○○
上列當事人間因石油管理法事件，上訴人不服中華民國94年5月
19日臺北高等行政法院93年度訴字第1679號判決，提起上訴。本
院判決如下：
    主  文
上訴駁回。
上訴審訴訟費用由上訴人負擔。
    理  由
一、被上訴人依彰化縣政府查報，以上訴人係經登記之汽柴油批
    發業，其監察人魏進福於民國92年3月3日以大貨車載裝油桶
    銷售柴油予進裕行負責人鄭裕芳，正為鄭裕芳所有之挖土機
    加油時，經彰化縣警察局查獲、並採樣化驗，發現所銷售之
    柴油含硫量為0.27wt%，不符合高級柴油含硫量國家標準不
    得超過0.05wt%之規定，違反石油管理法第29條第1項規定，
    乃依同法第46條第1項及第2項規定，以92年8月4日經能字第
    09204610170號處分書，處上訴人罰鍰新臺幣（下同）60萬
    元，並沒入銷售之石油製品3千公升。上訴人不服，提起訴
    願，經訴願決定駁回，上訴人猶未甘服，遂提起行政訴訟。
二、上訴人於原審起訴主張：該油罐車上之高級柴油，係來自中
    油公司，且經其檢驗合格，而之所以會有上開之誤會，是彰
    化縣警察局警員自濾清器底部取樣，當然其含硫量會不符合
    高級柴油國家標準，從而被上訴人不依出油口取樣，其適用
    法規，即顯有不當之處。而原決定以硫分不可能存留於過濾
    器，然卻從該過濾器底部取樣，而得該過量之硫分，難謂不
    無互相矛盾，且有違論理法則。為此，求為判決撤銷原處分
    及訴願決定等語。
三、被上訴人則以：查中油公司王田供油中心客戶提油登記單及
    上訴人所附中油公司自動裝油記錄單，前往提油之油罐車車
    號為5G-839，與本案查獲之改裝油罐車車號（F8-272）不同
    ，復依化驗報告顯示本案被上訴人銷售之高柴不符合國家標
    準，從濾清器底部取樣，並不影響化驗結果，並無違反採證
    之論理法則等語，作為抗辯。
四、原審審酌全辯論意旨及調查證據之結果，以：本件上訴人係
    經登記之汽柴油批發業，其監察人魏進福於92年3月3日以大
    貨車上裝油桶銷售柴油，正為他人所有之挖土機加油時為警
    查獲並採樣，發現所銷售之柴油含硫量為0.27wt%，不符合
    高級柴油含硫量國家標準不得超過0.05wt%。次依上訴人公
    司監察人魏進福於92年3月3日在警訊時之偵訊筆錄及中油公
    司王田供油中心客戶提油登記單，及上訴人所附中油公司自
    動裝油記錄單，前往提油之油罐車車號為5G-839，與本案查
    獲之改裝油罐車車號（F8-272）不同，故上訴人所附之證據
    ，僅能證明有向中油公司提油，並無法證明本案現場銷售之
    油品即為該批油品。是上訴人主張其所銷售之柴油係向陸地
    公司購買，且該油罐車上之高柴係來自於中油公司云云，自
    不足採。再依彰化縣政府92年5月26日對本件加儲油設施（
    改裝油罐車）查驗紀錄，證明該濾清器確為卸發油料流經之
    處；另依中油公司柴油脫硫之方式須於製程中加氫脫硫，其
    製程複雜，投資金額龐大，而一般濾清器之功能係過濾懸浮
    微粒，硫分為油品之成分非懸浮微粒，不可能存留於濾清器
    中，是從濾清器底部取樣，並不影響化驗結果。從而，上訴
    人主張油品取樣點為濾清器底部，因有累積沉澱物留存於濾
    清器中，不能代表該批油品之品質，處分有違論理法則乙節
    ，容有誤解，亦難可採。至上訴人於該院言詞辯論期日所提
    中國鋼鐵股份有限公司冶金技術處化學試驗組試驗報告，就
    其於92年9月22日所提供柴油含硫量為0.025wt%，已符合高
    級柴油含硫量國家標準不得超過0.05wt%之規定乙節；然上
    訴人並未能舉證證明此次其所提供供檢驗柴油，是否係本件
    系爭經查獲柴油，且亦未會同有關單位取樣；是該試驗報告
    尚不足推翻本件所銷售之柴油含硫量，不符合高級柴油含硫
    量國家標準不得超過0.05wt%規定之論證等由，乃駁回上訴
    人在原審之訴。
五、上訴意旨略謂：按上訴人僅係中油公司輸入或銷售該品質不
    符合國家標準之轉售者，而非石油製品者，本件已無石油管
    理法第29條第1項等規定之適用，縱使有之，被上訴人仍應
    舉證證明上訴人有對該中油之油品任何不法情事及新的化驗
    報告，始有處罰之依據。次按行政訴訟法第133條規定，行
    政訴訟法對於撤銷訴訟證據調查之規定，係採「職權調查主
    義」，於本案件中對於彰化縣警察局員警從「濾清器底部」
    採樣之行為，其是否會影響採樣化驗結果之客觀公正性，為
    兩造重要爭點所在。而原審如果依照上訴人上揭聲請「就該
    油罐車內之油品依職權重新取樣鑑定」者，事實上並無任何
    窒礙難行之處。原審法院如果傳喚「中油公司採樣組或相關
    人員到院說明取樣要點及注意事項」者，而且絕對比單憑被
    上訴人所提書證作為判決理由之說明論述基礎者，來得客觀
    公正。惟原審法院就上訴人上揭聲請調查證據事項均未予理
    會，而且亦不於判決理由中說明其何以不予理會或採納之理
    由，則原審法院就此顯然未盡其依職權調查證據之職責及義
    務，是故原審判決於此即有違背法令之處。其次，彰化縣警
    察局警員在92年3月3日採樣當時所使用之「tin桶」係已生
    鏽之容器，而且警員於採樣前亦未讓上訴人在場人員確認該
    容器是否乾淨無虞，致使被上訴人所為之兩次檢驗結果，在
    含硫量方面即有「20%」的誤差。其次，彰化縣警察局採樣
    當時並未留存現場樣品供上訴人保存者，其採樣程序於法不
    合，原審未為審酌即逕為採信檢驗結果者，其判決亦有違背
    法令之處；而對於兩造爭執之採樣當時究竟有無會同中油公
    司專業人員到場？以及採樣當時所使用之容器是否真的是中
    油公司所有？又該容器內有無殘留物？是否會影響採樣結果
    之客觀性？等等諸多疑點，原審完全未予調查，致使原審採
    為判決依據之鑑定結果，即有令人得以合理懷疑其不正確之
    重大瑕疵存在。再者，原審對於上訴人爭執之彰化縣警察局
    92年3月3日魏進福筆錄內容有記載不實之處，未予以調查，
    即率為引用為判決依據之事證依據者，於法有違。另上訴人
    領有營業執照，可銷售柴油等，油品係由陸地運公司向中油
    公司提貨。警訊筆錄僅訊問上訴人之監察人魏進福，完全未
    給上訴人代表人陳述之機會，該筆錄不能作為認定事實之依
    據。上訴人一再對採樣點及採樣人員提出異議，且查獲油品
    既已扣押，當可隨時採樣檢驗。且上訴人售油所獲微利，實
    無違法售油之犯意等語。
六、本院按「已訂定國家標準之石油製品應符合國家標準，始得
    輸入或銷售。．．．」、「違反第29條第1項規定，輸入或
    銷售品質不符合國家標準之石油製品者，處新臺幣20萬元以
    上1百萬元以下之罰鍰，並限期改善」、「前項石油製品，
    其品質無法改善者，沒入之。」分別為石油管理法第29條、
    第46條第1項、第2項定有明文。本件經濟部能源委員會為釐
    清系爭油罐車（車號：F8-272）下方之濾清器是否為卸收油
    料或發油所必經之處，函請彰化縣政府予以查明，案經該府
    於92年5月26日會同彰化縣警察局及中國石油股份有限公司
    查驗情形如下：「1.經承辦員警指證取樣位置（如會勘照片
    ）。2.取樣點為濾清器底部。3.取樣點確為卸發油料流經之
    處。」等語，此有彰化縣政府92年5月30日府建用字第09201
    01437號函在卷可稽，足見本件採樣，並無違誤。且原判決
    理由項下已明得心證之理由，認定本件從濾清器底部取樣
    ，並不影響化驗結果等情綦詳。從而，上訴人於原審聲請訊
    問中油公司採樣組或相關人員到院說明，自無必要。又本件
    查獲之油品、油桶及加油槍等均交由駕駛F8-272號油罐車並
    進行填加柴油之上訴人監察人魏進福保管，復有彰化縣警局
    暫時保管據附卷可憑。系爭高級柴油既經保管人領回，並未
    封存，按諸經驗法則已難確保查獲之系爭高級柴油仍依原狀
    保存，縱令重新採樣顯然無從確保其品質之同一性。另中油
    公司煉製研究所之實驗室為國家認證之實驗室，檢驗程序具
    有公信力，其化驗結果顯示系爭油品含硫量不符國家標準，
    殊難空言質疑。是則上訴人於原審請求重新取樣鑑定，洵無
    必要。次按中油公司就系爭油品進行檢驗，第一次報告認定
    含硫量0.26wt%屬柴油，第二次報告認定含硫量0.27wt%符合
    普柴國際標準但不符合高柴國家標準，此有各該檢驗報告可
    參。系爭油品不符高級柴油含硫量0.05wt%之最大值，其違
    反前揭石油管理法第29條規定情節灼然。核該二次檢驗結果
    僅有0.01wt%之些微差異，上訴人擅將國家標準之最大值與
    檢驗差異值予以錯誤比對，主張兩者有20%之誤差云云，要
    屬無稽。另被上訴人於處分作成前，於92年4月17日以經授
    能字第09220080990號函通知上訴人提出陳述書，此有該函
    附於原處分卷可考，上訴人主張未給予陳述機會云云，尤屬
    無據。至於上訴人上訴本院始提出之新攻擊方法，本院無庸
    審究。原審對於上訴人請求事項未說明不予調查之理由，雖
    欠允當，惟不影響判決之結果。其他上訴論旨復就原審取捨
    證據、認定事實之職權行使謂為違誤，尚難認為合法之上訴
    理由。綜上所述上訴論旨均無足採，上訴人猶執前詞，指摘
    原判決違背法令，求予廢棄，為無理由，應予駁回。
據上論結，本件上訴為無理由，爰依行政訴訟法第255條第1項、
第98條第3項前段，判決如主文。
中    華    民    國    95    年    11    月    23    日
                  第二庭審判長法  官  廖  政  雄
                              法  官  黃  淑  玲
                              法  官  鍾  耀  光
                              法  官  姜  仁  脩
                              法  官  黃  清  光
以  上  正  本  證  明  與  原  本  無  異
中    華    民    國    95    年    11    月    23    日
                              書記官  張  雅  琴


司法院資訊處製作；財團法人民間司法改革基金會備份。
